【裁判字號】    94,訴,1204
【裁判日期】    950622
【裁判案由】    違反毒品危害防制條例
【裁判全文】
臺灣屏東地方法院刑事判決              94年度訴字第1204號
公  訴  人  臺灣屏東地方法院檢察署檢察署
被      告  甲○○
指定辯護人  李靜怡律師
上列被告因違反毒品危害防制條例案件，經檢察官提起公訴（94
年度偵字第1104號），本院判決如下：
    主  文
甲○○持有第一級毒品，處有期徒刑壹年，扣案如附表編號一、
二所示之物，均沒收銷燬之。
    事  實
一、甲○○明知海洛因及甲基安非他命為毒品危害防制條例第2
    條第2 項第1 款、第2 款所規定之第一、二級毒品，不得無
    故非法持有之，竟基於持有第一級毒品海洛因及第二級毒品
    甲基安非他命之犯意，於94年1 月18日14時30分許前之某時
    ，持有如附表編號一、二所示之毒品，嗣於94年1 月18日14
    時30分許，為警持本院94年聲搜字第68號搜索票於屏東縣崁
    頂鄉○○村○○路6 號查獲，並扣得如附表所示之毒品及夾
    鏈袋，始知悉上情。
二、案經屏東憲兵隊報由臺灣屏東地方法院檢察署檢察官偵查起
    訴。
    理  由
壹、程序部分
一、本件卷存高雄醫藥大學附設中和紀念醫院95年1 月17日標號
    0000-000號檢驗報告、行政院衛生署管制藥品管理局94年4
    月15日管檢字第0940002729號檢驗成績書各1 紙，係被告以
    外之人於審判外之書面陳述，依刑事訴訟法第159 條第1 項
    之規定，屬於傳聞證據，惟於立法理由明確說明，該條所謂
    「除法律有規定者」外，尚包括同法第159 條之1 至159 條
    之5 及第206 條等規定。本件鑑定係經受命法官、檢察官選
    定或囑託機關、團體所為之鑑定，所鑑定之結果，鑑定人依
    刑事訴訟法第206 條所出具之鑑定報告，係刑事訴訟法第
    159 條第1 項所指例外規定，有證據能力。
二、本件卷存法務部調查局94年3 月23日調科壹字第240000000
    號鑑定通知書1紙，係被告以外之人於審判外之書面陳述，
    依刑事訴訟法第159 條第1 項之規定，屬於傳聞證據。然按
    刑事訴訟法第198 條、第208 條之規定，所謂鑑定乃指於刑
    事訴訟程序中為取得證據資料而由檢察官或法官指定具有特
    別知識經驗之鑑定人、學校、機關或團體，就特定之事物，
    以其專業知識加以分析、實驗而作判斷，以為偵查或審判之
    參考。故不論鑑定人或鑑定機關、學校、團體，均應由檢察
    官或法官視具體個案之需要而為選任，始符合刑事訴訟法第
    198 條、第208 條之規範本旨，否則所為鑑定，仍屬於傳聞
    證據。但對於司法警察機關於調查中之案件，或有量大或急
    迫之情形，為因應實務之現實需求，認為當然有鑑定之必要
    者，基於檢察一體原則，得由該管檢察長對於轄區內之案件
    ，以事前概括選任鑑定人或囑託鑑定機關（團體）之方式，
    俾便轄區內之司法警察官、司法警察對於調查中之此類案件
    ，得即時送請事前已選任之鑑定人或囑託之鑑定機關（團體
    ）實施鑑定，有法務部92年9 月1 日法檢字第0920035083號
    函可按。而臺灣高等法院檢察署檢察長概括選任法務部調查
    局為 「施用毒品尿液鑑定」之鑑定機關，有臺灣高等法院
    檢察署檢察長概括選任鑑定機關名冊可按。本件卷存上開鑑
    定通知書1 紙，係司法警察（官）於案件未移送檢察官偵辦
    前之調查犯罪階段，依據檢察長之概括授權，先行將尿液等
    證物送請檢察機關預先核定之專責鑑定機關（團體）所實施
    之鑑定，是其等出具之書面鑑定報告應屬刑事訴訟法第208
    條準用第206 條第1 項所稱之書面報告，依刑事訴訟法第15
    9 條第1 項之立法理由，為該條項所指例外之規定，應有證
    據能力。
貳、實體部分
一、被告於上開時、地持有如附表所示之第一級毒品海洛因及第
    二級毒品甲基安非他命之事實，業據被告於本院審理時坦承
    不諱（見本院卷95年4 月24日準備程序筆錄），且有警卷卷
    存搜索扣押筆錄、扣押物品目錄表、扣押物品清單各1 紙及
    照片2 幀為證；又扣案如附表所示之物均含有附表所示「毒
    品成分、重量」欄之毒品成分及重量，有卷存如附表所示「
    備註欄」之鑑定通知書、檢驗報告可資證明；此外並有如附
    表所示之扣案毒品可憑，足認被告此之自白與事實相符，本
    件事證明確，被告犯行應可認定。
二、查海洛因、甲基安非他命分別係毒品危害防制條例第2 條第
    2 項第1 款、第2 款所列之第一級、第二級毒品。核被告所
    為，係犯毒品危害防制條例第11條第1 項之持有第一級毒品
    罪、及同條第2 項之持有第二級毒品罪，又被告一行為同時
    觸犯持有第一級毒品、第二級毒品2 罪，係想像競合犯，應
    依刑法第55條前段之規定，從一重之持有第一級毒品罪處斷
    。按「轉讓、持有毒品達一定數量者，加重其刑至1/2 ，其
    標準如下：一、第一級毒品：淨重5 公克以上。二、第二級
    毒品：淨重10公克以上。三、第三級毒品：淨重20公克以上
    。四、第四級毒品：淨重20公克以上。前項所稱淨重，指除
    去包裝後之毒品重量」，此行政院於93年1 月7 日發布並施
    行之轉讓持有毒品加重其刑之數量標準第2 條定有明文，經
    查本件被告持有附表編號一所示之第一級毒品重量，如附表
    之「毒品成分、重量」欄所示，已逾上開標準，此部應依毒
    品危害防制條例第11條第4 項之規定，加重其刑。
三、檢察官於本院審理中變更起訴法條認被告係犯毒品危害防制
    條例第5 條第1 項之意圖販賣而持有第一級毒品罪及同條第
    2 項之意圖販賣而持有第二級毒品罪（見本院卷95年6 月8
    日審理筆錄），無非係以下列作為佐證：
（一）被告甲○○於屏東憲兵隊中之自白；
（二）扣案如附表所示之毒品及空包裝袋；
（三）搜索扣押筆錄；
（四）法務部調查局94年3 月23日調科壹字第240000000 號鑑定
      通知書、行政院衛生署管制藥品管理局94年4 月15日管檢
      字第0940002729號檢驗成績書各1 紙；
（五）憲兵司令部刑事鑑識中心94年2 月2 日安鑑字第09400002
      93號鑑驗報告書1紙；
四、按被告之自白，不得作為有罪判決之唯一證據，仍應調查其
    他必要之證據，以察其是否與事實相符，此刑事訴訟法第15
    6 條第2 項定有明文，而所謂「補強證據」者，係指除該自
    白本身外，其他足以佐證自白之犯罪事實確具有相當程度真
    實性之證據而言，其所補強者，不以事實之全部為必要，祇
    須因補強證據與自白相互印證，依社會通念，足使犯罪事實
    獲得確信者，始足當之。又按事實之認定，應憑證據，如未
    能發現相當確實證據，或證據不足以證明，自不能以推測或
    擬制之方法，以為裁判之基礎。又認定犯罪事實所憑之證據
    ，雖不以直接證據為限，間接證據亦包括在內，然而，無論
    直接或間接證據，其為訴訟上之證明，須達於通常一般人均
    不致有所懷疑，而得確信其為真實之程度者，始得據為有罪
    之認定，倘其證明尚未達到此一程度，而有合理懷疑之存在
    時，即無從為有罪之認定（最高法院40年臺上字第86號、76
    年臺上字第4986號判例意旨可參）；復按刑事訴訟法第161
    條已於91年2 月8 日修正公布，修正後同條第1 項規定：檢
    察官就被告犯罪事實，應負舉證責任，並指出證明之方法。
    因此，檢察官對於起訴之犯罪事實，應負提出證據及說服之
    實質舉證責任，倘其所提出之證據，不足為被告有罪之積極
    證明，或其闡明之證明方法，無從說服法官以形成被告有罪
    之心證，基於無罪推定之原則，自應為被告無罪判決之諭知
    （最高法院92年度台上字第128 號判例參照）。另按毒品危
    害防制條例第5 條第1 項、第2 項所指之意圖販賣而持有第
    一級、第二級毒品罪，所處罰者，係指行為人基於販賣營利
    以外之原因而購入毒品，持有毒品後，始起意售賣營利為要
    件，亦即行為人除持有行為之外，其於持有後，萌生轉賣營
    利之主觀犯意者，方可成立該條犯罪；雖行為人之意圖有無
    存乎行為人之內心，不易外現，然行為人有無該等意圖，仍
    應依證據為之。是故公訴人認被告意圖販賣而持有第一級、
    第二級毒品，自應首先證明被告係以意圖販賣而販入以外原
    因而持有毒品，後亦需證明被告有改變起意而意圖販賣，方
    得成罪。
五、訊據被告於本院審理中堅決否認有何意圖販賣而持有毒品之
    情形，辯稱：扣案如附表所示之物，係買來供自己因中風而
    吸食所用，並非為供作販出而販入等語。經查：
（一）本件被告雖於警詢時自白，如附表編號一、二所示之毒品
      ，係其於為警搜索前2 日在港東國小向一名綽號為「阿柱
      」之真實姓名年籍資料不詳之成年男子所購買，並打算以
      1 包新台幣（下同）1000元之代價賣出（見憲育字第0940
      0038號卷94年1 月19日警詢筆錄）；然查上開三、（五）
      之證據，僅能證明被告並未施用毒品之事實，而上開三、
      （二）至（四）所示之證據，亦僅能證明被告於為警搜索
      日當時確有持有如附表所示之物而已，均尚不足以作為佐
      證被告上開自白確具有相當程度真實性之補強證據。
（二）再查警方於94年1 月18日14時30分許，持搜索票至屏東縣
      崁頂鄉○○村○○路6 號被告住處實施搜索，雖有查獲如
      附表編號一、二所示之毒品，然被告於偵訊時亦有表明：
      這些毒品買來是因為中風及失業，打算自己施用，尚未賣
      過毒品與他人，剛拿毒品回來就被警方查獲（見94年核退
      字第113 號卷94年1 月19日偵訊筆錄），另如附表編號一
      、二所示之毒品固非微量，然亦非顯然超出一般人得以施
      用之程度，因此，其陳述係為供自己施用，而購入上開數
      量之毒品，尚非全然不可能；另外，檢察官雖以被告此次
      遭查獲未驗出施用毒品之陽性反應，且無施用毒品之前科
      ，即上開三、（五）為證，認被告有販賣毒品之意圖，惟
      被告持有毒品之動機、理由不一而足，不能僅以持有人根
      本未施用毒品，即推認持有者意在轉讓或販賣。至於本件
      查扣之空夾鏈袋，經被告辯稱乃綽號為「阿柱」之真實姓
      名年籍資料不詳之成年男子所提供，告知其如果要賣毒品
      的話也可以（見本院卷95年4 月24日準備程序筆錄），雖
      其未能提出「阿柱」之真實年籍姓名住址以供查證，為被
      告並無自證己罪之義務，且查扣之夾鏈袋經本院依職權送
      請高雄醫藥大學附設中和紀念醫院鑑定其上成分，亦回覆
      均屬「空」夾鏈袋，無毒品陽性反應，此有如附表編號三
      所示之檢驗報告附卷可證，顯證被告並未將毒品分裝置於
      夾鏈袋內，是難據此推論被告有因變更單純持有為販賣之
      意而作出將毒品置於夾鏈袋內分裝準備賣出之動作。
（三）再者，『意圖販賣而持有』，既如上所述，乃指行為人以
      意圖販賣而販入以外之原因而持有（例如因他人之贈與或
      寄藏而持有），嗣後始起意意圖販賣者而言，本件因被告
      甲○○否認犯行，並無積極證據證明被告取得毒品之原因
      、來源，是否為意圖營利販入、或係基於營利以外之原因
      持有，基於『罪疑惟輕』及被告利益考量，本件充其量僅
      能認定被告係基於營利以外之原因持有該毒品。又被告以
      營利以外之原因持有毒品後，原則上僅能認定持有，除非
      有證據足以證明被告於持有毒品中，有變異持有為營利之
      意思，於未及販賣時，即被查獲；但本件被告係何時開始
      持有毒品？於何時變異持有為營利之意思？均乏資料可資
      證明，亦無被告持有毒品後，聯繫買賣毒品之資料可佐，
      警方持本院所核發之搜索票查獲被告當日，現場是否有交
      易毒品之情事？客觀上，被告有無與人交易毒品或尋覓對
      象兜售之行為外觀等等，公訴人就此均未能舉證證明，而
      攜帶毒品在身之原因非僅唯一，又無證據足以認定被告有
      何將扣案毒品意圖交付他人之事實。故基於無法排除『被
      告於為警查獲前，剛取得毒品，尚無變異持有為營利意思
      之機會』之可能，在被告否認又無其他積極證據足以證明
      係被告已經變更犯意為意圖販賣之情況下，依前引「罪證
      有疑，利於被告」之法則，僅得認被告係單純持有扣案毒
      品，尚難遽以被告家中查扣毒品之數量，率認被告即有持
      以販賣之意圖。
六、綜上所述，公訴人起訴所憑證據無從佐為認定被告有何被訴
    意圖販賣第一、二級毒品而持有之犯行，自難僅以被告於案
    發當時持有扣案如附表編號一、二所示之第一、二級毒品，
    即推認被告有欲將所持有之毒品販賣營利之不法意圖；職是
    ，依檢察官所提出之證據，並不足以使本院認定被告有意圖
    販賣而持有第一、二級毒品犯罪事實之確信，自不得論被告
    上開二罪。又按依刑事訴訟法第300條規定，有罪之判決，
    得就起訴之犯罪事實，變更檢察官所引應適用之法條。故法
    院得在不妨害基本社會事實同一之範圍內，自由認定事實，
    不受檢察官所引起訴法條拘束。於毒品犯罪而言，毒品危害
    防制條例對於持有、轉讓、意圖販賣而持有、販賣等各行為
    ，因其毒品分類與侵害法益程度，給予不同之法律評價，分
    別定其罪名及刑罰，但上揭行為間實具有高低度之階段關係
    ，法院自得在不妨害該基本社會事實同一之範圍內，自由認
    定其階段行為，依適當之罪名予以論處。而持有乃轉讓或販
    賣行為之當然手段，是縱無起訴法條所指之販賣毒品行為，
    法院仍應審查其是否成立持有、轉讓或意圖販賣而持有毒品
    之犯罪行為，倘未審酌其情，遽為無罪諭知，仍應認有已受
    請求之事項而未予審判之判決當然違背法令。最高法院95年
    台上字第565 號著有判決可資參照。是本件因起訴事實與被
    告持有毒品之基本事實同一，起訴法條應予變更。
七、爰審酌被告持有第一、二級毒品海洛因、甲基安非他命，敗
    壞社會風氣，對於自身及社會所造成之危害程度非輕，行為
    實不足取，自應受相當之刑事非難，惟念其犯後坦承犯行，
    態度良好及所持有毒品之數量等一切情狀，量處如主文所示
    之刑，以示懲戒。至扣案之如附表編號一、二所示第一級毒
    品海洛因與第二級毒品甲基安非他命，為毒品危害防制條例
    第2 條第2 項第1 款及第2 款所示之第一、二級毒品，屬違
    禁物，應依毒品危害防制條例第18條第1 項前段規定沒收銷
    燬之；至包裝毒品之空包裝袋，因其上之海洛因及甲基安非
    他命已沾附於包裝袋上而難以分離，亦應視為毒品，均應依
    同條例第18條第1 項前段之規定，宣告沒收銷燬之，至鑑驗
    耗損之毒品因已滅失，自無庸宣告沒收銷燬。再扣案如附表
    所示之空夾鏈袋，據被告供陳乃係綽號為「阿柱」之真實姓
    名年籍資料不詳之成年男子在其購買毒品時所提供，此外並
    無其他證據證明與本件持有毒品犯行有何相關之處，尚難認
    係供本件犯罪所用之物，與本件犯罪無關，不得宣告沒收，
    併此敘明。
據上論斷，應依刑事訴訟法第299 條第1 項前段、第300 條，毒
品危害防制條例第11條第1 項、第2 項、第4 項、第18條第1 項
前段，刑法第11條、第55條，判決如主文。
中    華    民    國    95    年    6     月    22    日
                  刑事第一庭    審判長法  官  潘正屏
                                      法  官  黃聖涵
                                      法  官  羅培毓
以上正本證明與原本無異。
如不服本判決應於收受本判決送達後十日內向本院提出上訴書狀，
其未敘述上訴理由者，並得於提起上訴後十日內向本院補提理由
書狀（均須按他造當事人之人數附繕本）「切勿逕送上級法院」
中    華    民    國    95    年    6     月    22    日
                                書記官  張儷薾
本判決論罪科刑法條：
毒品危害防制條例第11條
持有第一級毒品者，處 3 年以下有期徒刑、拘役或新臺幣 5 萬
元以下罰金。
持有第二級毒品者，處 2 年以下有期徒刑、拘役或新臺幣 3 萬
元以下罰金。
持有專供製造或施用第一、二級毒品之器具者，處 1 年以下有期
徒刑、拘役或新臺幣 1 萬元以下罰金。
持有毒品達一定數量者，加重其刑至二分之一，其標準由行政院
定之。
附表：
┌──┬───────┬──────┬──────────────┐
│編號│   物    品   │  數    量  │   鑑   定   結   果        │
├──┼───────┼──────┼──────────────┤
│ 一 │   海洛因     │    28包    │淨重6.23公克，空包裝重4.46公│
│    │              │            │克（法務部調查局調科壹字第24│
│    │              │            │0000000號鑑定通知書）       │
├──┼───────┼──────┼──────────────┤
│ 二 │甲基安非他命  │     9包    │毛重4.975 公克（行政院衛生署│
│    │              │            │管制藥品管理局管檢字第094000│
│    │              │            │2729號檢驗成績書）          │
├──┼───────┼──────┼──────────────┤
│ 三 │  空夾鏈袋    │   580個    │上無毒品成分（高雄醫藥大學附│
│    │              │            │設中和紀念醫院編號0000-000號│
│    │              │            │檢驗報告）                  │
└──┴───────┴──────┴──────────────┘


司法院資訊處製作；財團法人民間司法改革基金會備份。
